【裁判字號】    98,上更(一),441
【裁判日期】    981126
【裁判案由】    毒品危害防制條例
【裁判全文】
臺灣高等法院刑事判決             98年度上更(一)字第441號
上  訴  人
即  被  告  甲○○
                      3
                    （現羈押於臺灣臺北看守所）
指定辯護人  法律扶助律師陳雅萍律師
上列上訴人因違反毒品危害防制條例案件，不服臺灣板橋地方法
院97年度訴字第1103號，中華民國97年7 月17日第一審判決（起
訴案號：臺灣板橋地方法院檢察署96年度偵字第26800 號），提
起上訴，經判決後，由最高法院第1 次發回更審，本院判決如下
：
    主  文
原判決關於販賣第二級毒品、二罪，暨定應執行刑部分均撤銷。
甲○○販賣第二級毒品，處有期徒刑柒年肆月。扣案之00000000
00號行動電話（含SIM 卡）壹支沒收；因犯罪所得之財物新臺幣
貳仟伍佰元沒收，如全部或一部不能沒收時，以其財產抵償之；
又販賣第二級毒品，處有期徒刑柒年肆月。扣案之第二級毒品甲
基安非他命玖包（共驗餘淨重伍點陸陸參公克）沒收銷燬；0000
000000號行動電話（含SIM 卡）壹支沒收；因犯罪所得之財物新
臺幣壹仟元沒收，如全部或一部不能沒收時，以其財產抵償之。
應執行有期徒刑玖年捌月。扣案之第二級毒品甲基安非他命玖包
（共驗餘淨重伍點陸陸參公克）沒收銷燬；0000000000號行動電
話（含SIM 卡）壹支沒收；因犯罪所得之財物新臺幣共參仟伍佰
元沒收，如全部或一部不能沒收時，以其財產抵償之。
    事  實
一、甲○○明知甲基安非他命為毒品危害防制條例所規定之第二
    級毒品，依法不得販賣，竟意圖營利基於販賣第二級毒品甲
    基安非他命之犯意，先以每次新臺幣（下同）8,000 元之代
    價，向綽號「阿妹」之人販入甲基安非他命4.2 公克後，再
    以0000000000號行動電話為聯絡工具，於96年9月24日下午2
    時15分許，在臺北縣蘆洲市○○路26巷67號10樓E 室住處，
    以甲基安非他命1小包（0.5 公克）2,500元之代價出售予徐
    秀芬。又於96年10月19日上午2 時14分許，在同上址住處，
    以甲基安非他命1小包（約0.2 公克）1,000元之代價出售予
    李雅玲。嗣經警於96年10月31日下午6 時30分許，在其上開
    臺北縣蘆洲住處查獲，並扣得甲基安非他命9 包（共淨重5.
    68公克）、吸食器1組、分裝袋3大包（共95個）及00000000
    00、0000000000及0000000000號行動電話（均含SIM 卡）等
    物。
二、案經臺北縣政府警察局中和分局報由臺灣板橋地方法院檢察
    署檢察官偵查起訴。
    理  由
壹、證據能力
  (一)按「被告以外之人於審判外之言詞或書面陳述，除法律有規
    定者外，不得作為證據」；「被告以外之人於偵查中向檢察
    官所為之陳述，除顯有不可信之情況者外，得為證據」；「
    被告以外之人於檢察事務官、司法警察官或司法警察調查中
    所為之陳述，與審判中不符時，其先前之陳述具有較可信之
    特別情況，且為證明犯罪事實存否所必要者，得為證據」，
    刑事訴訟法第159條第1 項、第159條之1第2項、第159條之2
    分別定有明文。本件所引用之證人徐秀芬、李雅玲於偵查中
    在檢察官訊問時之證述，因檢察官偵查中向被告以外之人所
    取得之陳述，原則上均能遵守法律規定，不致違法取供，其
    可信度極高，故被告以外之人前於偵查中已具結而為證述，
    除反對該項供述得具有證據能力之一方，已釋明顯有不可信
    之情況外，均應認為有證據能力。而證人李雅玲雖於原審審
    理時結證稱：伊係問警察說去地檢署要怎麼講，警察說就照
    剛剛你說的口供講。是警察叫我這樣講的。又電話譯文的內
    容是我朋友叫娃娃借我電話去打的，不是我打的云云，惟證
    人既又稱不知「娃娃」之真實姓名，則是否確有此人，已非
    無疑。又經原審審判長當庭諭知撥放偵訊錄影光碟，亦未見
    證人於偵查中之陳述有何異狀，再徵以證人李雅玲於警、偵
    訊問答之內容並非全然相同，警察又如何全部套好，明確告
    知其在偵訊中各項問題應答之內容。況該偵訊中經檢察官分
    別提示各時段監聽譯文內容，經證人李雅玲辨識後，證人李
    雅玲始坦承其中96年10月19日0214時監聽譯文，係其向被告
    購買第二級毒品之通聯，但否認96年9 月25日0244時監聽譯
    文與毒品交易有關，在在均證明證人李雅玲係在清楚辨識監
    聽譯文內容後始為如上供述，故其於原審審理時翻稱上情，
    顯係事後迴護被告之詞，不足採信。此外，本院復查無其他
    積極證據證明有外力致證人徐秀芬、李雅玲在偵查中陳述非
    任意性之情形，自應認有證據能力。另證人李雅玲於警詢中
    之陳述，經核與其後於原審翻稱伊與被告間無毒品交易之證
    述情節迥異，然證人李雅玲於原審中所供：警詢是警察叫我
    這樣講的。又電話譯文的內容是我朋友叫娃娃借我電話去打
    的，不是我打的云云，惟此並無具體、明確之事證可佐，又
    經本院詳辨其瑕疵如前，亦不足為信。又證人李雅玲前即有
    毒品前科，業據其供述在卷，其一再歷經偵、調程序，自應
    熟知檢、警訊問過程、目的及偽證之處罰，又豈會如證人李
    雅玲於原審中所供：警察說你不知道怎麼說，就照我說的這
    樣講云云，而殊不怕受偽證之追訴。是本院參酌證人李雅玲
    雖於原審翻供否認伊與被告間有毒品交易，並指摘警、偵訊
    陳述之非任意性，惟此並無具體、明確之事證可佐，復經本
    院細繹、詳辨其瑕疵如前，不足採信。故以其於第一時間為
    警拘提到案後即製作之筆錄，因有其父陪同到案（見原審卷
    第57頁），所受外界干擾較少，且與偵查中證述之情節互核
    一致之證詞，自可強化其證詞之可信度，足認證人李雅玲於
    警詢之陳述不僅具較可信之特別情況，且亦為證明犯罪事實
    存否所必要者，亦有證據能力。
  (二)另本件其他認定被告犯罪事實所引之證據，則均未據被告及
    辯護人否認其證據能力，且迄於本院言詞辯論終結前亦均未
    聲明異議，是亦均有證據能力，附此敘明。
貳、認定本件犯罪事實所憑證據及理由
一、訊據上訴人即被告甲○○矢口否認有販賣第二級毒品犯行，
    並辯稱：伊係與徐秀芬合資向他人購買安非他命，這樣比較
    便宜，並沒有賺他的錢，李雅玲部分則係免費提供請其施用
    云云。
二、經查：
  (一)證人徐秀芬迭於偵查及原審均證稱：我以2,500 元之代價向
    被告購得甲基安非他命約0.5 公克，他在集賢路附近之住處
    交毒品給我，我是以0000000000號行動電話撥打被告之0000
    000000號行動電話聯絡等語（見偵查卷第113 頁；原審卷第
    53至55頁）。又被告亦坦承0000000000號行動電話為其所有
    ，且依卷附門號0000000000號行動電話之監聽譯文，被告與
    證人徐秀芬所使用之0000000000號行動電話於96年9 月24日
    復有以下之對話：12時17分09秒：「（張）我這有兩種好
    的要給你看。（徐）我幫小孩洗完澡再過去」；14時00分
    19秒：「（張）我留兩個給你，很好的你要帶錢過來，我等
    一下我朋友要來，你到樓下我拿下去給你。（徐）好」；
    14時02分44秒（徐改以0000000000號電話通話）：「（徐）
    你剛說我要給你多少？（張）我要拿兩個給你，你之前寄在
    我這25，你再拿35給我就可以了，看你還有要寄否，如果有
    就多拿一些。（徐）好；14時15分40秒：「（張）到了直
    接上來。（徐）我還沒到，我在集賢路上。（張）好」等語
    （見偵查卷107、108頁）。而證人徐秀芬於原審亦明確證稱
    上開對話即係其向被告購買安非他命無訛（見原審卷第54頁
    ）。是以，被告前揭所辯：其係與徐秀芬合資向他人購買安
    非他命云云，無非矯飾圖卸之詞，不足為採，其犯行要堪認
    定，已然無疑。至證人徐秀芬雖曾於原審及嗣於本院上訴審
    含糊其詞稱：我不太曉得，我應該是與被告合資購買毒品云
    云（見原審卷第53至56頁、本院上訴審卷第154 頁），此與
    被告所述向綽號「阿妹」販入第二級毒品甲基安非他命之價
    格，與證人徐秀芬所述向被告購買之價格，存有價差不符（
    詳後述），則顯係避重就輕，意圖迴護被告之詞，自不足採
    信。
  (二)證人李雅玲於警詢時證稱：96年10月中旬在蘆洲市被告住處
    樓下，以1,000元購買0.2公克安非他命（見偵查卷第127 頁
    ）；於偵查時證稱：我用0000000000號行動電話撥打被告之
    0000000000號行動電話聯絡。96年10月19日當天向被告買1,
    000元安非他命，他在他蘆洲家給我1小包等語（見偵查卷第
    132 頁）。且依卷附門號0000000000號行動電話之監聽譯文
    ，被告與證人李雅玲所使用之0000000000號行動電話於96年
    10月19日亦有以下之對話：02時14分38秒：「（李）我在
    樓下。（張）要多少？（李）一張。（張）好，我叫人家拿
    下去給你」；02時15分22秒：「（李）我可以上去否？我
    球阿破掉了。（張）不行，上次太吵，就被房東罵了，我拿
    下去給妳」等語（見偵查卷第82-2、83頁）。而上開對話經
    送法務部調查局鑑定結果，雖因可供比對語句字數不足而無
    法辨識是否即為證人李雅玲與被告之對話（見本院上訴審卷
    第114頁，法務部調查局98年3 月26日調科參字第098002073
    00號函），然該電話監聽譯文內容既經證人李雅玲於偵查時
    在檢察官提示辨識後，乃明確證述：該次是我向被告買1,00
    0元安非他命，他在他蘆洲家給我1小包等語在卷（見偵查卷
    第132 頁），且核與證人李雅玲於警詢時證述之情節相符，
    自堪信為真實。至證人李雅玲嗣於原審雖翻異前述證稱：我
    並未向被告購買安非他命，警詢及偵查所述是不實的，是警
    察叫我筆錄簽一簽就可以回家了；電話譯文的內容是我朋友
    叫娃娃借我電話去打的，不是我打的云云，惟證人既又稱不
    知「娃娃」之真實姓名，則是否確有此人，已非無疑。且經
    原審審判長當庭諭知撥放偵訊錄影光碟，亦未見證人於偵查
    中之陳述有何異狀，再徵以證人李雅玲於警、偵訊問答之內
    容並非全然相同，警察又如何全部套好，明確告知其在偵訊
    中各項問題應答之內容。況該偵訊中經檢察官分別提示各時
    段監聽譯文內容，經證人李雅玲辨識後，證人李雅玲始坦承
    其中96年10月19日0214時監聽譯文，係其向被告購買第二級
    毒品之通聯，但否認96年9 月25日0244時監聽譯文與毒品交
    易有關，在在均證明證人李雅玲係在清楚辨識監聽譯文內容
    後始為如上供述，故其於原審審理時翻稱上情，顯係事後迴
    護被告之詞，委不足採。
  (三)衡諸一般社會常情，第二級毒品海洛因之價格昂貴，取得不
    易，且為政府嚴予查緝之犯罪，凡為販賣之不法勾當者，苟
    無利可圖，應無甘冒被查緝法辦重刑之危險，平白無端義務
    為該買賣之工作，應屬符合論理法則而不違背社會通常經驗
    之合理判斷。本件被告於警、偵訊時所供其毒品來源，係以
    每次8000元之代價，向綽號阿妹之人販入甲基安非他命4.2
    公克（即每公克約1904.76 元），對照證人徐秀芬於偵查及
    原審時均證稱：我以2,500 元之代價向被告購得甲基安非他
    命約0.5公克（即每公克約5,000元）；及證人李雅玲於警詢
    中證稱：以1,000元購買0.2 公克安非他命（即每公克5,000
    元），顯有價差存在。再衡以證人徐秀芬、李雅玲與被告均
    非至親好友，證人李雅玲更於96年10月間始認識被告（見偵
    查卷第132 頁），距案發時間僅隔數十日，苟無利可圖，被
    告當無甘冒被查緝法辦重刑之危險，無償轉讓或代證人調取
    毒品之可能，是其為上開毒品交易，從中賺取買賣差價牟利
    無訛。
  (四)此外，本案並有扣案之甲基安非他命共9 包（台灣檢驗科技
    股份有限公司96年11月20日濫用藥物檢驗報告，共淨重5.68
    公克；因鑑驗使用0.017公克，餘5.663公克，見偵查卷第11
    9頁）、0000000000號行動電話（含SIM卡）等扣案可資佐證
    。
  (五)本件事證明確，被告販賣第二級毒品犯行洵堪認定，應依法
    論科。至被告及其辯護人雖於本院上訴審及更(一)審均聲請再
    傳訊證人李雅玲，惟此經本院上訴審多次傳喚，證人李雅玲
    均未到庭，而參酌本件事證既已臻明確，自無再賡續傳喚之
    必要，併此敘明。
三、論罪
  (一)被告行為後，毒品危害防制條例於98年5 月20日修正公布，
    針對當次公布之修正條文，未另訂施行日期，致其施行之日
    期究應依原毒品危害條例條例第36條所規定：「本條例自公
    布後六個月施行。」或依中央法規標準法第20條第2 項準用
    第13條規定「自公布或發布之日起算至第三日起發生效力」
    ，實務上尚有爭議。惟本院參毒品危害條例條例第36條之立
    法理由謂：「(一)依修正草案第二條第三項規定，法務部需會
    同衛生署成立審議委員會每三個月定期檢討調整毒品之分級
    及品項，而本次新增第四級毒品，有需要在新法施行前先經
    該審議會檢討後再調整公布，爰預留六個月緩衝期，以利處
    理。(二)依本條例新修正之規定，有必要再訂定相關子法及修
    正相關法規，以配合本條例之施行，故亦有需要預留適當緩
    衝期，以利訂頒相關子法及相關法規之配合修正。」，認該
    條之規定，顯係因應92年7月9日該次修正之需，始預留適當
    之緩衝期，自非得作為本次修正條文特定有施行日期之依據
    ，是本次修正即應參照中央法規標準法第13條對於法規生效
    施行日之基本規範，自公布日起至第3日即98年5月22日發生
    效力，此亦據司法院98年6 月29日院台廳刑一字第09800146
    43號函釋明確。據此，本案應依刑法第2條第1項「按行為後
    法律有變更者，適用行為時之法律，但行為後之法律有利於
    行為人者，適用最有利於行為人之法律」之規定，依「從舊
    從輕」原則而為比較。查被告行為時之毒品危害防制條例第
    4條第2項規定：「製造、運輸、販賣第二級毒品者，處無期
    徒刑或7年以上有期徒刑，得併科新臺幣7百萬元以下罰金」
    ，修正後則規定：「製造、運輸、販賣第二級毒品者，處無
    期徒刑或7年以上有期徒刑，得併科新臺幣1千萬元以下罰金
    」。核修正後之規定，得併科之罰金顯已提高，應以被告行
    為時之規定對被告較為有利。又本件被告並未供出毒品來源
    因而破獲，亦未於偵查及審判中均自白犯罪，自無修正前、
    後毒品危害防制條例第17條之適用，是依上開比較結果，係
    以被告行為時之毒品危害防制條例規定對被告較為有利，自
    應適用被告行為時之毒品危害防制條例第4條第2項之規定處
    斷。
  (二)核被告甲○○上開所為，均係犯修正前毒品危害防制條例第
    4條第2項之販賣第二級毒品罪。其販出前、後持有第二級毒
    品之低度行為，應為其各次販賣毒品之高度行為所吸收，均
    不另論罪。又被告所犯上開兩次販賣第二級毒品罪間，犯意
    各別，行為互殊，應分論併罰。
四、原審以被告所犯上開2 罪事證明確，俱予論罪科刑，固非無
    見，惟查：(1)毒品危害防制條例第4條第2項之販賣第二級毒
    品罪，以行為人有營利之意思，而販入或賣出第二級毒品或
    二者兼而有之為其構成要件。故被告有無此項營利意思之目
    的條件，自應於事實欄內為詳實之記載，然後於理由內說明
    其憑以認定之證據及得心證之理由，始足適法。是原判決對
    上開二販賣罪均漏未就此說明，顯有未洽；(2)犯販賣第二級
    毒品罪，其供犯罪所用之財物，固應優先適用毒品危害防制
    條例第19條第1 項義務沒收之規定，宣告沒收；但如係供犯
    罪預備之物，則不能適用上開特別規定，而應依刑法第38條
    第1項第2款判斷是否沒收之諭知。本件警方在被告住處所扣
    得分裝袋3 大包（共95個），業據被告否認為其所有，縱係
    供其犯罪預備之物，亦不得沒收，原判決遽依毒品危害防制
    條例第19條第1 項規定沒收，亦有未合。(3)以營利為目的販
    入毒品，經多次販賣後，持有剩餘毒品被查獲，其各次販賣
    毒品行為，固應併合處罰。惟該持有剩餘毒品之低度行為，
    應僅為最後一次販賣毒品之高度行為所吸收，不另論罪。則
    就該查獲之剩餘毒品，祇能於最後一次之販賣毒品罪宣告沒
    收銷燬。是原判決就所查扣剩餘毒品甲基安非他命9 包，竟
    於各次販賣第二級毒品罪主文內均諭知沒收銷燬，亦有違誤
    。是被告上訴意旨仍執前詞否認販賣，雖為無理由，惟原判
    決此部分既有上開可議，仍屬不可維持，自應由本院將原判
    決關於販賣第二級毒品、二罪，暨定應執行刑部分均撤銷改
    判，爰審酌被告明知甲基安非他命對於人體有所危害，竟圖
    一己之私利而販賣甲基安非他命，輕則戕害他人身心，重則
    引發社會更多各種犯罪，影響國民身心健康及社會風氣頗深
    ，兼衡其素行、販賣第二級毒品之數量及否認販賣第二級毒
    品之犯後態度等一切情狀，就其2次販賣第二級毒品罪分別
    量處如主文第2項所示之刑，並定其應執行刑。
五、扣案之第二級毒品甲基安非他命9 包（共淨重5.68公克；因
    鑑驗使用0.017公克，餘5.663公克），屬違禁物，且業已分
    裝，應為查獲販賣之剩餘毒品，祇能於最後一次之販賣毒品
    罪宣告沒收銷燬，且除鑑驗部分之毒品已滅失無庸諭知外，
    其餘毒品與包裝袋難以完全析離，均依毒品危害防制條例第
    18條第1 項前段規定在被告於96年10月19日販賣第二級毒品
    罪之主文項下諭知沒收銷燬。又扣案之0000000000號行動電
    話（含SIM卡）1支，為被告所有供二次販賣毒品所用之物，
    應依毒品危害防制條例第19條第1項規定在各次販賣第二級
    毒品罪主文項下均宣告沒收。再被告二次販賣第二級毒品所
    得各2,500元、1,000元，為本件二次犯罪所各得之財物，雖
    未扣案，仍均應依同條例第19條第1項規定在各次販賣第二
    級毒品罪主文項下均宣告沒收，如全部或一部不能沒收時，
    均以其財產抵償之。至其餘扣案之分裝袋3 大包（共95個）
    ，非違禁物，且據被告否認為其所有（見偵查卷第8 頁），
    依法即不得諭知沒收。另扣案之吸食器及0000000000、0000
    000000號行動電話（均含SIM 卡），亦與本件被告販賣第二
    級毒品犯行無涉，均不予宣告沒收，併此敘明。
據上論斷，應依刑事訴訟法第369條第1項前段、第364條、第299
條第1項前段，修正前毒品危害防制條例第4條第2項、第18條第1
項前段、第19條第1項，刑法第11條前段、第51條第5款，判決如
主文。
本案經檢察官曾俊哲到庭執行職務。
中    華    民    國    98    年    11    月    26    日
                  刑事第十庭審判長法  官  楊炳禎
                                  法  官  黃斯偉
                                  法  官  陳春秋
以上正本證明與原本無異。
如不服本判決，應於收受送達後10日內向本院提出上訴書狀，其
未敘述上訴之理由者並得於提起上訴後10日內向本院補提理由書
（均須按他造當事人之人數附繕本）「切勿逕送上級法院」。
                                  書記官  李家敏
中    華    民    國    98    年    11    月    27    日
附錄：本案論罪科刑法條全文
修正前毒品危害防制條例第4條
製造、運輸、販賣第一級毒品者，處死刑或無期徒刑；處無期徒
刑者，得併科新臺幣1 千萬元以下罰金。
製造、運輸、販賣第二級毒品者，處無期徒刑或7 年以上有期徒
刑，得併科新臺幣7 百萬元以下罰金。
製造、運輸、販賣第三級毒品者，處5 年以上有期徒刑，得併科
新臺幣5 百萬元以下罰金。
製造、運輸、販賣第四級毒品者，處3 年以上10年以下有期徒刑
，得併科新臺幣3 百萬元以下罰金。
製造、運輸、販賣專供製造或施用毒品之器具者，處1年以上7年
以下有期徒刑，得併科新臺幣1 百萬元以下罰金。
前五項之未遂犯罰之。


司法院資訊處製作；財團法人民間司法改革基金會備份。
